【裁判字號】    97,訴,879
【裁判日期】    971007
【裁判案由】    侵權行為損害賠償
【裁判全文】
臺灣臺南地方法院民事判決               97年度訴字第879號
原      告  甲○○
被      告  丙○○
上列被告因過失傷害案件，原告提起刑事附帶民事訴訟請求侵權
行為損害賠償事件（97年度交簡附民字第23號），經本院交通法
庭移送民事庭審理，本院於民國97年9月24日言詞辯論終結，判
決如下：
    主  文
被告應給付原告新台幣壹萬肆仟陸佰貳拾元，及自民國九十七年
二月二十七日起至清償日止，按年息百分之五計算之利息。
原告其餘之訴駁回。
訴訟費用由被告負擔新台幣壹佰元，其餘新台幣玖佰元由原告負
擔。
本判決原告勝訴部分得假執行，但被告以新臺幣壹萬肆仟陸佰貳
拾元為原告預供擔保，得免為假執行。
    事實及理由
一、原告起訴主張：
  (一)被告騎乘車號NLY－707機車（下稱被告機車），於民國96年
    2月27日7時50分許，行經台南仁德鄉○○村○○路與太子北
    路口，過失衝撞原告騎乘車號H88－119機車（下稱原告機車
    ），導致原告車損、人傷，經送台南市立醫院急診，診斷原
    告受有顱腦損傷顱骨骨折、右眼臉、四肢多處、挫傷，原告
    其後因右側慢性硬腦膜下出血，至郭綜合醫院醫院開刀住院
    8 日，爰依據侵權行為法律關係，提起本件訴訟。
  (二)因被告侵權行為致原告受有損害，爰請求被告賠償之項目及
    金額如下：
    (1)醫藥費14,900元。
    (2)營養費2,000元。
    (3)看護費16,000元：原告住院8日，每日以2000元計算，合
      計16,000元。
    (4)就醫交通費5,000元。
    (5)不能工作損失：原告因車禍受傷有4個月無法正常工作，
      以日薪2,400元，每月工作日數為20日計算，受有不能工
      作損失192,000元【計算方式：2,400x20x4=192,000元】
      。
    (6)機車修理5,300元。
    (7)復健費及精神慰撫金63,188元。
    (8)減少勞動能力損失261,612元：原告受有右側慢性硬腦膜
      下出血，減少勞動能力23.07%，以目前勞保局規定不固定
      雇主投保薪資最低以21,000元計算，以原告自46歲起算至
      65歲止，原告僅請求4.5年，計原告減少勞動能力261,61
      2元【計算方式：21,000x12月×23.07%×4.5年=261,612
      元】。
    (9)合計原告得請求之數額為560,000元。
  (三)聲明：被告應給付原告560,000元，及自刑事附帶民事起訴
    狀繕本送達翌日起至清償日止，按年息5%計算之利息。
二、被告則以：
  (一)本件車禍全由原告過失造成，被告並無過失，無需負賠償責
    任，況且原告於車禍時僅受有外傷，業經台南市立醫院急診
    治療後，原告已行動自如返家，原告其後所患右側慢性硬腦
    膜下出血與本件車禍無關，況被告亦因本件車禍受有傷害，
    已支出醫藥費550元，被告騎乘被告之母所有之機車亦受有
    損害，已支出修車費9,100元，被告之母已將債權讓與被告
    ，被告主張抵銷之。
  (二)並聲明：駁回原告之訴；如受不利判決，願供擔保請准宣告
    免為假執行。
三、兩造不爭執之事項：
  (一)被告於96年2月27日晚上7時50分許，騎乘車牌號碼NLY-707
    號重型機車，沿臺南縣仁德鄉○○路內側快車道由東向西方
    向行駛，途經該路段與太子北路交岔路口時，適有原告騎乘
    車牌號碼H88-119號重型機車，自對向駛來欲左轉太子北路
    ，被告煞車不及發生碰撞，致兩造人車倒地。
  (二)原告已支出原告機車修理費5,300元，被告之母已支出被告
    機車修理費9,100元，且已將機車修理費請求權讓與被告。
  (三)被告因本件車禍亦受有傷害，已支出醫藥費550元。
四、本院得心證之理由：
    原告主張被告就本件交通事故應負全部過失責任，被告應給
    付損害賠償，被告則否認之，並以上開情詞為辯，是本件兩
    造爭執之事項在於：
  (一)原告與被告有無過失責任？
  (二)原告請求之項目及數額是否正當？
  (三)有無過失相抵原則之適用？
五、原告與被告均有過失：
  (一)被告於96年2月27日晚上7時50分許，騎乘車牌號碼NLY-707
    號重型機車，沿臺南縣仁德鄉○○路內側快車道由東向西方
    向行駛，途經該路段與太子北路交岔路口時，本應注意汽車
    行駛時，駕駛人應注意車前狀況，並隨時採取必要之安全措
    施，而依當時情形又無不能注意之情事，竟疏未注意車前狀
    況，即貿然向前行駛，適有原告騎乘駕駛車牌號碼H88-119
    號重型機車，自對向駛來欲左轉太子北路，因煞車不及雙方
    發生碰撞，致雙方人車倒地等情，業據本院依職權調閱本院
    96年度交簡字第322號過失傷害刑事案件卷宗核閱屬實，並
    有道路交通事故現埸圖、道路交通事故調查報告表(一)(二)、診
    斷證明書、道路交通事故現場蒐證照片7幀等附於警卷可按
    。
  (二)按汽車（含機車）行駛時，駕駛人應注意車前狀況，並隨時
    採取必要之安全措施；汽車行駛至交岔路口，其行進、轉彎
    ，應依下列規定：七轉彎車應讓直行車先行。道路交通安全
    規則第94條第3項、第102條第1項第7款分別定有明文。原告
    及被告均領有重型機車駕駛執照，且為汽車駕駛人，為有駕
    駛經驗之人，對於上開道路交通安全規則自應知之甚詳。
    本件肇事當時天候晴、有日間自然光線、路面有舖裝柏油、
    朝燥無缺陷、無障礙物、視距良好、速限時速50公里、肇事
    地點為村里道路，有行車管制號誌，未劃分快慢車道、無分
    向設施、未繪設車道線、未繪設快慢車道分隔線、無路面邊
    線等情節，此有道路交通事故調查表(一)附於上開刑事案件卷
    宗可參，足認兩造客觀上並無不能注意之情事，被告竟疏於
    注意車前狀況，原告則係轉彎車未讓直行車先行，二車發生
    碰撞，兩造就本件交通事故之發生均有過失，堪可認定。本
    件交通事故經台灣省台南區車輛行車事故鑑定委員會鑑定結
    果，亦同上開本院認定，此有台南區960860號鑑定意見書附
    於上開刑事案件可憑（見本院96年度交簡字第322號過失傷
    害案件第24頁）
  (三)兩造雖均主張其就本件車禍並無過失云云，惟依上開刑事案
    件卷宗所附道路交通事故現場圖及道路交通事故調查報告表
    (一)、(二)顯示：本件車禍發生地點在臺南縣仁德鄉○○村○○
    路與太子北路四岔路之交岔路口內，有行車管制號誌且號誌
    正常，未劃分快慢車道、無分向設施之村里道路，行車速限
    時速50公里，肇事後兩車倒放在交岔路口，原告機車車頭朝
    東南，車頭距東西中心線4.5公尺，車尾朝西北，車尾距南
    北中心線約0.9公尺，被告機車車頭朝南，車頭距東西中心
    線3公尺，車尾朝北，車尾距南北中心線約0.8公尺等情，復
    參酌證人李華敏於偵訊時證述：我於車禍當時駕車沿太子路
    由東向西行駛至太子北路口停等紅燈，一輛銀色機車（指原
    告機車）停在我車的前方準備往太子北路方向駛去，號誌轉
    成綠燈時，因為該輛銀色機車擋在我前方，我為了讓該輛銀
    色機車先過去，所以我車沒有起動，該輛銀色機車看我車沒
    有啟動就騎往太子北路方向，此時被告與我同向行駛，同為
    綠燈號誌，原告與被告機車就相撞在一起，依當時我與兩造
    車輛之相對位置，被告的視線有可能被我車擋住等語明確（
    見台灣台南地方法院檢察署96年度交查字第1574號偵查卷）
    ，核與原告於警訊時陳稱：我車沿太子路西向東行駛至太子
    北路口等待左轉，綠燈亮起，我的對向路口有一輛小客車（
    即證人李華敏駕駛之汽車）在等紅燈，擋住我視線，我綠燈
    左轉過去，就與由太子路由東向西直行之機車發生碰撞，我
    車右前車頭與對方機車前車頭撞擊等語（見上開刑事案件警
    卷），及被告於警訊時陳述：我車由太子路由東向西行駛，
    駛至肇事路口時，我左方被一輛小客車（即證人李華敏駕駛
    之汽車）擋住視線，我於綠燈直行時，與對向左轉之原告發
    生碰撞等語（見上開刑事案件警卷），綜合加以判斷，應係
    兩造行經有行車管制號誌之交岔路口時，被告未注意車前狀
    況，原告轉彎車未讓直行車先行，因而肇事等情，至堪認定
    。原告及被告均主張其就本件車禍並無過失，即非可採。
  (四)原告因本件車禍受有右上眼瞼撕裂傷、下巴擦挫傷、右手背
    擦挫傷、右小腿擦挫傷，此有台南市立醫院97年8月11 日南
    市醫字第0970000594號函附就醫摘要附卷可憑（見本院卷第
    53-54頁），是原告所受右上眼瞼撕裂傷、下巴擦挫傷、右
    手背擦挫傷、右小腿擦挫傷與被告過失行為間，顯具有相當
    因果關係，至堪認定。至原告主張其本件車禍另受有右側慢
    性硬腦膜下出血傷害一節，經查：
  (1)原告於96年2月27日因本件車禍至台南市立醫院就醫，經台
    南市立醫院診斷其傷情為右上眼瞼撕裂傷、下巴擦挫傷、右
    手背擦挫傷、右小腿擦挫傷，原告到院時意識清楚，無頭暈
    ，無神經學症狀，原告僅訴最痛是右小腿，故安排右小腿X
    光檢查，報告顯示無明顯骨折，且無神經學症狀之下（即四
    肢無明顯偏癱，兩眼瞳孔等大，光反射正常），以原告入院
    時意識狀態清楚有自主判斷能力，又已簽署拒絕手術縫合右
    上眼瞼撕裂傷，經評估其病情再回診追蹤即可，故未立即安
    排電腦斷層檢查，原告在台南市立醫院急診室觀察2小時，
    即帶藥回家，其後原告亦未再至台南市立醫院回診追蹤等情
    ，此有台南市立醫院97年8月11日南市醫字第0970000594號
    函附之就醫摘要附卷可憑（見本院卷第53-54 頁），是依原
    告於車禍當天在台南市立醫院之就醫紀錄，僅能證明原告因
    本件車禍受有右上眼瞼撕裂傷、下巴擦挫傷、右手背擦挫傷
    、右小腿擦挫傷，尚無從證明原告因本件車禍受有右側慢性
    硬腦膜下出血之傷情。
  (2)原告於96年5月7日因右側慢性硬腦膜下出血至郭綜合醫院急
    診，並於同日住院行清除術，於98年5月14日出院，造成原
    因應為外力所致等情，固有郭綜合醫院97年7月30日郭綜發
    字第0970000306號函附卷可考（見本院卷第50頁），堪信原
    告確有因右側慢性硬腦膜下出血住院手術之事實，惟原告係
    於96年2月27日與被告發生本件車禍，原告於96年5月7日因
    右側慢性硬腦膜下出血急診住院治療，其間相隔2月餘，而
    造成原告患有右側慢性硬腦膜下出血雖係外力所致，且原告
    自本件車禍於96年2月27日至台南市立醫院急診返家後後，
    並未遵從醫囑至台南市立醫院回診追蹤，致台南市立醫院無
    從認定原告是否患有右側慢性硬腦膜下出血，以及是否係本
    件車禍外力所致，此外，原告並未能舉證證明車禍後2月餘
    之後所患右側慢性硬腦膜下出血，係由於本件車禍之撞擊力
    所致，況所謂「外力」究其原因甚多，非必然為本件車禍所
    致，據此，尚難認原告所患右側慢性硬腦膜下出血係肇因於
    本件車禍所致，無從認定二者間有何相當因果關係，原告此
    部分之主張，即難採信。
六、原告請求之項目及數額是否正當：
  (一)按因故意或過失，不法侵害他人之權利者，負損害賠償責任
    ；違反保護他人之法律，致生損害於他人者，負賠償責任；
    汽車、機車或其他非依軌道行駛之動力車輛，在使用中加損
    害於他人者，駕駛人應賠償因此所生之損害。但於防止損害
    之發生，已盡相當之注意者，不在此限；不法侵害他人之身
    體或健康者，對於被害人因此喪失或減少勞動能力或增加生
    活上之需要時，應負損害賠償責任；不法侵害他人之身體、
    健康、名譽、自由、信用、隱私、貞操，或不法侵害其他人
    格法益而情節重大者，被害人雖非財產上之損害，亦得請求
    賠償相當之金額；不法毀損他人之物者，被害人得請求賠償
    其物因毀損所減少之價額，民法第184條第1項前段、第191
    條之2、第193條、第195條第1項、第196條分別定有明文。
    又損害賠償之債，以有損害之發生及有責任原因之事實，並
    二者之間，有相當因果關係為成立要件。故原告所主張損害
    賠償之債，如不合於此項成立要件者，即難謂有損害賠償請
    求權存在（最高法院48年度台上字第481號判例參照）。
  (三)原告請求之項目及數額應否准許，分述於下：
  (1)醫療費用：
    原告因本件車禍受有右上眼瞼撕裂傷、下巴擦挫傷、右手背
    擦挫傷、右小腿擦挫傷，經台南市立醫院急診觀察後返家，
    已支付醫藥費1,775元等情，此有上開台南市立醫院97年8月
    11日南市醫字第0970000594號函附之就醫摘要附卷可憑（見
    本院卷第53-54頁），此為必要醫藥費用，應予准許。至原
    告主張其因右側慢性硬腦膜下出血至郭綜合醫院治療費用，
    雖據其提出郭綜合醫院收據4紙為證，惟原告至郭綜合醫院
    係治療右側慢性硬腦膜下出血，核與本件車禍無關，非屬本
    件車禍所生之必要費用，不應准許。
  (2)增加生活上需要之費用：
    健康調養費用：原告主張其因本件車禍事故受傷，除需支
      出醫療費外，尚需以維他命補充營養，已支付2,000元等
      情，惟未據原告舉證證明之，難認原告此部分之主張為可
      採信。
    看護費用：
      原告主張其因本件車禍受有右側慢性硬腦膜下出血至郭綜
      合醫院住院手術治療8日，需人看護一節，固據原告提出
      看護證明書1紙為證，惟原告受有右側慢性硬腦膜下出血
      無從證明因本件車禍所導致，詳如上述，縱原告確有支付
      看護費，亦與本件車禍無涉，原告此部分請求，難謂有理
      由。
    交通費：原告主張其因本件車禍受有右側慢性硬腦膜下出
      血，需乘坐計程車至郭綜合醫院復健1次，及乘坐至中山
      公園復健8次等情，雖據原告提出收據9紙為證，惟原告支
      付計程車費，係基於其所患右側慢性硬腦膜下出血疾病，
      而原告所患右側慢性硬腦膜下出血，與本件車禍無關，原
      告此部分之請求，尚嫌無據。
  (3)喪失或減少勞動能力：
    不能工作之薪資損失：原告主張其因本件交通事故有4個
      月不能工作，以原告日薪2,400元，每月工作20日計算，
      被告應賠償原告不能工作薪資損失192,000元一節，業據
      原告提出在職證明書1紙為證，且經證人乙○○於本院審
      理中到庭證述：我承包工作，原告在發生本件車禍前，係
      受僱於我擔任臨時工已有2年多，日薪2,400元，96年2 月
      27日我派原告至歸仁工作，他發生車禍出院後，有表示要
      繼續工作，但我看他手腳無力，叫他回去休息，沒有再僱
      用他等語（見本院卷第43頁），再參酌台南市立醫院函覆
      本院謂：「依敝院記錄，外傷部分，右上眼瞼撕裂傷未縫
      合，因此癒合時間會較久，預估至少約2個星期以上才會
      完全癒合，這段期間，應無法正常工作，因為右眼上方會
      腫脹而影響視力，無法正常工作等情，此有上開台南市立
      醫院97年8月11日南市醫字第0970000594號函附之就醫摘
      要附卷可憑（見本院卷第53-54頁），堪認原告因本件車
      禍應有2星期不能正常工作，以日薪2,400元計算，原告因
      本件車禍不能工作期間受有薪資損失為33,600元【計算方
      式：2,400×14＝33,600】，逾此部分之請求，不應准許
      。
    減少勞動能力：
      原告主張其因其因本件車禍受有右側慢性硬腦膜下出血，
      喪失勞動能力一節，惟查，原告其後受有右側慢性硬腦膜
      下出血既無從證明係本件車禍所導致，詳如上述，縱原告
      確有因右側慢性硬腦膜下出血減少勞動能力，亦與本件車
      禍無涉，原告此部分請求，難謂有理由。
  (4)機車修理費5,300元：此為被告所不爭執，且屬必要費用，
    應予准許。
  (5)精神慰撫金部分：
    慰藉金之賠償以身體、健康、名譽、自由、信用、隱私、
      貞操，或其他人格法益遭受侵害，而情節重大者，被害人
      精神上受有痛苦為必要，其核給之標準與財產上損害之計
      算不同，惟非不可斟酌雙方身分、資力與加害程度，及其
      他各種情形核定相當之數額；換言之，以人格權遭遇侵害
      ，受有精神上之痛苦，而請求慰藉金之賠償，其核給之標
      準，須斟酌雙方之身分、資力與加害程度及其他各種情形
      核定相當之數額。
    爰審酌原告因本件車禍受有右上眼瞼撕裂傷、下巴擦挫傷
      、右手背擦挫傷、右小腿擦挫傷等傷害，於96年2月27日
      急診後即返家，所受傷勢尚屬輕微，惟其精神仍受有痛苦
      ，至堪認定，原告請求精神慰撫金，於法有據。本院參酌
      原告正值壯年，國小畢業，從事木工，96年度名下並無不
      動產，但有汽車1輛及投資1筆，財產總額為10,320元；被
      告高職畢業，從事電梯保養維修，於96年間有薪資及其他
      所得176,819元，名下並無不動產等情，業據兩造陳明在
      卷，並有本院依職權調閱兩造稅務電子閘門財產所得調件
      明細表附卷可按。本院依兩造之身分、資力及原告所受之
      傷害程度等情，認原告請求慰撫金於20,000元之範圍內尚
      無不當，逾此部分之請求，則無理由，應予駁回。
  (6)合計原告得請求之數額為60,675元【計算方式：1,775元（
    醫療費）+33,600元（不能工作損失）+5,300元（機車修理
    費）＋20,000元（精神慰撫金）=60,675元】。
七、本件有過失相抵原則之適用：
  (一)按損害之發生或擴大，被害人與有過失者，法院得減輕賠償
    金額，或免除之，民法第217條第1項定有明文。本院審酌兩
    造行經有行車管制號誌之交岔路口時，被告未注意車前狀況
    ，原告轉彎車未讓直行車先行，因而肇事，兩造就本件交通
    事故之發生，均有過失，且依上開情節，原告應負6/10過失
    責任，被告應負4/10過失責任，始為公允。準此，原告所受
    損害金額為60,675元，惟其對於損害之發生既與有過失，依
    過失相抵之法則，自應依比例減輕被告之賠償金額。原告得
    請求被告賠償之損害金額為24,270元【計算式：60,675元×
    4/10=24,270元】。
  (二)又被告因本件車禍亦有受傷，被告機車受有損害，被告自得
    依民法第195條第1項及第196條之規定，請求原告賠償其醫
    藥費及機車修理費。被告主張其已支付醫藥費550元，被告
    機車為其母蔡莊春美所有，被告之母蔡莊春美已支出被告機
    車修理費9,100元，且已將機車修理費請求權讓與被告等情
    ，均為原告所不爭執，被告主張抵銷，即屬有據，抵銷後原
    告得請求被告賠償之損害額為14,620元【計算式24,270元－
    550元－9,100元＝14,620元】。
八、末按給付無確定期限者，債務人於債權人得請求給付時，經
    其催告而未為給付，自受催告時起，負遲延責任；其經債權
    人起訴而送達訴狀，或依督促程序送達支付命令，或為其他
    相類之行為者，與催告有同一之效力；遲延之債務，以支付
    金錢為標的者，債權人得請求依法定利率計算之遲延利息；
    應付利息之債務，其利率未經約定，亦無法律可據者，週年
    利率為百分之5；民法第229條第2項、第233條第1項前段及
    第203條定有明文。本件損害賠償之債並無確定給付期限，
    從而，原告本於侵權行為之法律關係，請求被告應給付原告
    14,620元，及自刑事附帶民事起訴狀繕本送達被告翌日即97
    年2月27日起至清償日止，按年息百分之5計算之利息，為有
    理由，應予准許。原告逾此部分所為之請求，為無理由，應
    予駁回。
九、本件事證已臻明確，兩造其餘攻擊、防禦及舉證，經審酌後
    核與本院心證形成與判決結果均無影響，爰不另一一論述，
    附此敘明。
十、按法院為終局判決時，應依職權為訴訟費用之裁判，民事訴
    訟法第87條第1項定有明文。本件訴訟費即裁判費確定為
    1,000元（即機車修理費第一審裁判費1,000元），爰依職權
    命被告負擔100元，原告負擔900元。又原告勝訴部分，係屬
    民事訴訟法第389條第1項第5款所稱所命給付之金額未逾50
    萬元之判決，就其勝訴部份，應依職權宣告假執行，並依聲
    請酌定相當擔保金額免為假執行之宣告。
十一、據上論結，本件原告之訴為一部有理由、一部無理由，依民
    事訴訟法第79條、第87條第1項、第389條第1項第5款、第
    392條第2項，判決如主文。
中    華    民    國    97    年    10    月    7     日
                  民事第二庭    法  官    張桂美
以上正本證明與原本無異。
如不服本判決，應於送達後廿日內，向本院提出上訴狀並表明上
訴理由，如於本判決宣示後送達前提起上訴者，應於判決送達後
廿日內補提上訴理由書（須附繕本）。
中    華    民    國    97    年    10    月    7     日
                                書記官    謝安青


司法院資訊處製作；財團法人民間司法改革基金會備份。
